臺灣高等法院民事判決
110年度上字第71號
上  訴  人  胡孟宗（原名「孟永宗」）

            莊韻臻  
共      同
訴訟代理人  陳建霖律師
被  上訴人  財團法人新生醫護管理專科學校

法定代理人  劉奕彩  
被  上訴人  陳淑惠  
共      同
訴訟代理人  李權宸律師                      
            
上列當事人間請求損害賠償事件，上訴人對於中華民國109年10
月7日臺灣桃園地方法院108年度訴字第916號第一審判決提起上
訴，本院於111年10月4日言詞辯論終結，判決如下：
    主      文
原判決關於駁回上訴人後開第二項之訴部分，及該部分訴訟費用
之裁判均廢棄。
被上訴人應給付上訴人甲○○新臺幣肆拾陸萬柒仟元、丁○○新臺幣
叁拾陸萬元，及均自民國一○八年三月二十日起至清償日止，按
年息百分之五計算之利息。
其餘上訴駁回。
廢棄改判部分，第一、二審訴訟費用由上訴人負擔五分之四，餘
由被上訴人負擔。
    事實及理由
一、上訴人甲○○、丁○○（下合稱上訴人，分稱其名）主張：伊等
    為訴外人孟汶芯（下稱孟生）之父母，孟生自民國105 年9 
    月起就讀被上訴人財團法人新生醫護管理專科學校（下稱新
    生醫專）護理科，被上訴人乙○○（逕稱其名，與新生醫專下
    合稱被上訴人）為其班級導師。孟生於就讀新生醫專期間，
    自106年10月間起至107年6月19日止，持續遭受校園之言語
    及網路霸凌（時間、事實如附表「上訴人主張」欄所示），
    並於106 年11月2 日前往新生醫專心理諮商中心（下稱諮商
    中心）求助，然乙○○仍遲不依法通報校園霸凌事件，亦未調
    查霸凌情形並採取適當措施，終致孟生於同年7 月16日在自
    家住宅大樓7 樓跳樓傷重不治死亡（下稱系爭事件），已違
    反教育基本法第8 條第2 項及修正前校園霸凌防治準則第9 
    條、第11條第2 項之規定（於本院不再主張違反修正前教師
    法第17條第1 項第4 款規定部分，見本院卷第56頁），致伊
    等受有損害，應負侵權行為責任；又新生醫專為乙○○之僱用
    人，應與乙○○連帶負損害賠償責任等語。爰依民法第184 條
    第2 項、第188 條第1 項、第194 條、第195 條第1 項、第
    3 項之規定，求為命被上訴人連帶給付甲○○新臺幣（下同）
    233 萬5000 元（喪葬費用53萬5000 元、扶養費用100 萬元
    、精神慰撫金80 萬元）、丁○○180 萬 元（扶養費用100 萬
    元、精神慰撫金80 萬元）之本息（未繫屬本院部分，下不
    贅述）。
二、被上訴人則以：與孟生於社群網站互動者，未必為新生醫專
    學生，且孟生前於106 年 9 月26日、同年11月2 日因感情
    及同學間相處問題，至諮商中心尋求協助，雖經評估有同儕
    及母子關係互動壓力，然其尚有人際資源及其家庭可提供關
    注照顧。又上訴人所指孟生遭言語霸凌之事，因無具體事證
    ，故被上訴人就其人際關係問題，採取持續追蹤關注方式輔
    導，且孟生自107 年5 月22日起至同 年6 月2 日止，亦自
    陳其適應良好，更欲與之前好友復合（如附表編號4.1-4.4
    所示）。孟生於000 年0 月00日在家試圖輕生後，新生醫專
    即安排輔導老師至孟生班上進行人際互動及校園霸凌防治宣
    導，乙○○亦在場關心協助，並向上訴人說明校園霸凌事件申
    請調查流程（如附表編號6.1所示）；孟生於同年月19日在
    校試圖輕生後，新生醫專並於同年月19日為校園安全通報，
    並於同年月20日召開個案會議，協調幫助孟生課業，入班進
    行人際互動宣導（如附表編號7.2所示）。孟生在校割腕自
    傷，起因為其個人之曠課與私自取走手機等行為所致，經新
    生醫專評估此事為班上幹部依班規之管理行為，並無惡意謾
    罵情事，故持續關注其適應狀況及其身心安全，其後情況尚
    屬穩定，且丁○○於同年月26日更向新生醫專表示孟生之情況
    有變好，乙○○於同年7 月4 日並告知孟生學期成績及格，其
    應已無課業壓力，孟生於同年7 月13日亦主動打電話向輔導
    老師分享近況，丁○○更於同日向諮商中心表示孟生之狀況穩
    定，是系爭事件與校園霸凌無關，乙○○並無違反注意義務情
    形，伊等自無須負連帶賠償責任等語，資為抗辯。
三、原審為上訴人敗訴之判決，上訴人不服，提起一部上訴。聲
    明：㈠原判決關於駁回上訴人後開第二項之訴部分，及該部
    分訴訟費用之裁判均廢棄；㈡被上訴人應連帶給付甲○○233 
    萬5000元、丁○○180 萬元，及均自聲請調解狀繕本送達翌日
    起算之法定遲延利息。被上訴人答辯聲明：上訴駁回。　
四、查，甲○○、丁○○為孟生之父母，孟生自105 年9 月起至新生
    醫專就讀護理科，由乙○○擔任其班級導師；又孟生於000年0
    月00日就診，經診斷罹患重度憂鬱症，於同 年7 月16日發
    生系爭事件等情，有相驗屍體證明書、戶籍謄本、診斷證明
    書、心理綜合評估報告為據（見調字卷第25-27、43-47頁）
    ，並經本院調取相驗卷宗核閱無誤（見本院卷49-51頁），
    堪信為真實。 
五、上訴人主張乙○○未依法通報校園霸凌，並採取適當措施，致
    發生系爭事件，違反教育基本法第8 條第2 項及修正前校園
    霸凌防治準則第9 條、第11條第2 項規定，致伊等受有損害
    ，應負侵權行為責任，新生醫專為乙○○之僱用人，應與乙○○
    連帶負損害賠償責任等語，惟為被上訴人否認，並以前詞置
    辯。經查：
　㈠孟生是否有遭受校園霸凌之情?
　⒈按所謂霸凌，指個人或集體持續以言語、文字、圖畫、符號
    、肢體動作或其他方式，直接或間接對他人為貶抑、排擠、
    欺負、騷擾或戲弄等行為，使他人處於具有敵意或不友善之
    校園學習環境，或難以抗拒，產生精神上、生理上或財產上
    之損害，或影響正常學習活動之進行。校園霸凌，則指相同
    或不同學校學生與學生間，於校園內、外所發生之霸凌行為
    。校園霸凌防制準則第3條第1項第4、5款定有明文。　
　⒉上訴人主張孟生於就讀新生醫專期間，自106年10月間起至10
    7年6月19日止，持續遭受以風紀股長為首之班上同學言語及
    網路霸凌（時間、事實如附表「上訴人主張」欄所示），並
    提出如附表「出處及證據」欄所示之證據為憑。經審視上訴
    人如附表「上訴人主張」欄所示之事實，就編號1、5、7之
    部分，可見孟生於000年00月間，曾因同學數落其座位太髒
    ，而由乙○○將其座位更換至講台旁；復於107年6月14日在班
    上聽到「她都要休學了，幹嘛對她那麼好」等語，於返家後
    試圖輕生未遂；又於107年6月19日因班上風紀股長糾察，而
    於學校割腕輕生等情，並經證人即孟生友人戊○○證述：孟生
    不想面對同學，應該是指班上的，就是風紀股長那個小團體
    等語明確（見本院卷第254頁），可認孟生在班上有孤立之
    處境，並與班級團體相處發生問題。另就附表編號2至4之部
    分，則可見孟生因交男友之事，遭指稱「香爐」、「婊子」
    、「真破」等語，而於社群網站有遭同學言語及網路人身攻
    擊之事。且系爭事件發生後，經上訴人提出孟生在校期間有
    疑似遭受霸凌情形，新生醫專召開防制校園霸凌因應小組會
    議，並成立調查小組，就孟生在校期間同儕間相處狀況，及
    是否存在遭受校園霸凌情形進行調查，其結果亦認：孟生在
    校表現，時間上呈現惡化情況，並在社群軟體及現實上有遭
    同學言語攻擊情形，認為孟生確有遭受校園霸凌的情況等語
    （見調字卷第59-69頁），堪認上訴人主張孟生於就讀新生
    醫專期間，有遭受校園霸凌之情，應值採信。
　㈡乙○○就系爭事件之發生有無過失?
　⒈按學生之學習權、受教育權、身體自主權及人格發展權，國
    家應予保障，並使學生不受任何體罰及霸凌行為，造成身心
    之侵害，教育基本法第8 條第2 項定有明文。又按校長及教
    職員工應以正向輔導管教方式啟發學生同儕間正義感、榮譽
    心、相互幫助、關懷、照顧之品德及同理心，以消弭校園霸
    凌行為之產生。校長及教職員工應主動關懷、覺察及評估學
    生間人際互動情形，依權責進行輔導，必要時送學校防制校
    園霸凌因應小組確認。校長及教職員工應具備校園霸凌防制
    意識，避免因自己行為致生霸凌事件，或不當影響校園霸凌
    防制工作。導師、任課教師或學校其他人員知有疑似校園霸
    凌事件時，應即通報校長或學務單位，學校應就事件進行初
    步調查，並於3日內召開防制校園霸凌因應小組會議，開始
    處理程序，109 年 07 月 21 日修正前校園霸凌防治準則第
    9條、第11條第2 項亦有明文。
　⒉查，孟生於就讀新生醫專期間，有遭受校園霸凌之情，已如
    前述。被上訴人雖辯稱就孟生遭言語霸凌之事，因無具體事
    證，故採取持續追蹤關注方式輔導，且孟生自107 年5 月22
    日起至同 年6 月2 日止亦自陳其適應良好，丁○○亦曾表示
    擔心對孟生有負面影響，不欲通報霸凌，復於同年月26日更
    向學校表示孟生之情況有變好，乙○○無違反注意義務情形云
    云。惟查，依前開修正前校園霸凌防治準則第9條、第11條
    第2 項之規定，乙○○發現疑似報凌事件時，應即通報校長或
    學務單位，新生醫專則應就事件進行初步調查，並於3日內
    召開防制校園霸凌因應小組會議，開始處理程序，足見乙○○
    發現有疑似霸凌事件，即有通報義務，新生醫專有進行初步
    調查義務。又新生醫專自106年11月間起，持續以追蹤關注
    方式對孟生進行輔導，有輔導紀錄在卷可參（如附表「校方
    處置」欄所示），兩造對於前開輔導紀錄其形式上真正，均
    不爭執（見本院卷第50頁），則觀之輔導紀錄內容，可見孟
    生於000年0月00日返家試圖輕生未遂，上訴人已向校方反應
    覺得是同學對孟生不友善對待，所以才會導致孟生回家輕生
    （見原審卷二第83頁），並經證人即諮商中心老師丙○○到庭
    證述該日就有向家長說明有處理罷凌事件管道，6月19日有
    再次提醒家長如果有想要進行，可以向生輔組長了解，並評
    估是否要進一步申請，6月20日開會時生輔組長就有當場跟
    家長說明等語明確（見本院卷第363頁）。而孟生於同年月1
    5日經診斷罹患憂鬱症，復於同年月19日於在校割腕輕生，
    新生醫專既向上訴人詢問若擔心孟生有人際問題，是否進行
    程序處理等語（見原審卷二第84頁），並於同年月20日召開
    特殊會議（附表編號7.2，見原審卷二第19頁），顯亦認孟
    生有遭受疑似霸凌情形。是無論上訴人有無申請調查之意願
    ，乙○○應即進行通報，新生醫專則應就事件進行初步調查，
    於3日內召開防制校園霸凌因應小組會議，開始處理程序，
    惟乙○○自承並未依職權開啟霸凌程序調查（見本院卷第255
    頁），嗣於系爭事件發生後，經上訴人提出孟生在校期間有
    疑似遭受霸凌情形，新生醫專始進行相關調查（見調字卷第
    59-69頁），證人丙○○亦證述：本件霸凌事件調查，是孟生
    自殺後的事情；依照前開準則規定，應該是要主動向權責單
    位通報等語（見本院卷第364-365頁），顯見乙○○怠於通報
    疑似霸凌事件，未就此為積極因應之措施，以尋得權責單位
    提供妥適處置，避免損害發生，致發生系爭事件，堪認乙○○
    顯有違反前開規定之情，難謂已盡適當之注意義務。　　
　㈢上訴人請求被上訴人連帶賠償損害，是否有據？　
　⒈按民法第 184條第 2項規定：「違反保護他人之法律，致生
    損害於他人者，負賠償責任。但能證明其行為無過失者，不
    在此限」，揆其旨趣乃因保護他人為目的之法律，意在使人
    類互盡保護之義務，倘違反之，致損害他人權利，與親自加
    害無異，自應使其負損害賠償責任。所謂「保護他人之法律
    」，應就法規範之立法目的、態樣、整體結構、體系價值、
    所欲產生之規範效果及社會發展等因素綜合研判；凡以禁止
    侵害行為，避免個人權益遭受危害，不問係直接或間接以保
    護個人權益為目的者，均屬之。準此，苟違反以保護他人權
    益為目的之法律，致生損害於他人，即推定為有過失，損害
    與違反保護他人法律之行為間復具有因果關係者，即應負損
    害賠償責任。加害人須舉證對於法律之違反無過失，或對於
    權益之侵害，已盡適當之注意義務，始得推翻法律關於過失
    推定之規定（最高法院 110 年度台上字第 2393 號判決意
    旨參照）。
　⒉查，孟生於就讀新生醫專期間，有遭受校園霸凌之情，已如
    前述。而乙○○為孟生班級導師，於發現校園有疑似霸凌情形
    ，及孟生試圖輕生兩次時，本應提高警覺，並於107年6月20
    日召開特殊會議後，通報權責單位，採取適當處置避免孟生
    可能再度輕生。再者，校園霸凌之防止，不僅在保護被霸凌
    者，亦在導正霸凌者之錯誤行為，避免其日後人格上之扭曲
    與職涯發展。另通報機制可供主管機關適時介入提供協助與
    監督霸凌防制措施，蓋霸凌之解決，不僅涉及校園教育與輔
    導，尚擴及醫療與法律方面之協助，此均非學校可以單獨處
    理，學校未依規定通報霸凌，極可能阻絕可援助被霸凌者之
    希望，甚至生機，是乙○○未依規定申報，可認係違反前開保
    護他人之法律。且孟生於附表編號3、4所示時間，遭網路嚴
    重言語霸凌，調查報告亦認定孟生有於網路遭本校學生言語
    貶抑（見調字卷第67頁），新生醫專卻僅對孟生採取輔導措
    施，並未對上開網路霸凌行為採取阻絕或懲處行為，對於罹
    患憂鬱症之孟生其病情惡化與日後之自殺行為，顯有相當之
    提升助力，應認與孟生之自殺間有相當因果關係存在，則乙
    ○○違反前開規定，致發生系爭事件，亦未舉證證明對於法律
    之違反無過失，或對於權益之侵害，已盡適當之注意義務，
    自應認乙○○具有過失，就上訴人之損害應負賠償責任。又新
    生醫專為乙○○之僱用人，有管理監督乙○○之義務，應負僱用
    人之責任。故上訴人依民法第 184條第 2項、第188條第1項
    前段規定，請求被上訴人連帶賠償其損害，應屬有據。　
　㈣上訴人得請求之金額為何?
　⒈按不法侵害他人致死者，對於支出醫療及增加生活上需要之
    費用或殯葬費之人，亦應負損害賠償責任；被害人對於第三
    人負有法定扶養義務者，加害人對於該第三人亦應負損害賠
    償責任；不法侵害他人致死者，被害人之父、母、子、女及
    配偶，雖非財產上之損害，亦得請求賠償相當之金額，民法
    第192條第1項、第2項、第194條分別定有明文。
　⒉喪葬費、扶養費部分：　
　  上訴人主張甲○○支出孟生之喪葬費用53萬5000 元；又其等
    為孟生父母，甲○○為63年10月15日生，丁○○為66年10月14日
    生，依臺灣地區105年簡易生命表，平均餘命各35.7年、44.
    42年，於屆滿65歲後至平均餘命，各有13.7年、19.42年，
    得請求孟生扶養之權利，孟生之扶養義務為2分之1，其等住
    在桃園市，依106年桃園市平均每人月消費支出，一部請求
    扶養費用各100 萬元等語（見調字卷第16-17頁、本院卷第2
    67頁），並提出戶籍謄本、禮儀估價單、塔位購置費用單據
    、行政院主計總處家庭收支調查表平均每人月消費支出為憑
    （見調字卷第27、71-75頁），被上訴人對於上訴人關於喪
    葬費用53萬5000 元、扶養費用各100 萬元之請求，既表無
    意見（見本院卷第267-268頁），則甲○○請求喪葬費用53萬5
    000 元、扶養費用100 萬元，及丁○○請求扶養費用100 萬元
    ，均應准許。
　⒊精神慰撫金部分：　
　　按慰藉金之賠償須以人格權遭遇侵害，使精神上受有痛苦為
    必要，其核給之標準，則可斟酌雙方身分、資力與加害程度
    ，及其他各種情形核定相當之數額（最高法院51年台上字第
    223號判例參照）。本院審酌上訴人為孟生父母，驟然喪女
    ，天人永隔，身心自受到相當之痛苦及悲愴，並參酌上訴人
    所得及乙○○之工作等一切情狀，有綜合所得稅各類所得清單
    、財產稅總歸戶財產查詢單可考（見原審卷一第7-13頁），
    認上訴人請求非財產上損害即精神慰撫金各80萬元，尚屬允
    當，應予准許。　　
　⒋綜上，甲○○因系爭事件，係受有喪葬費用53萬5000 元、扶養
    費100萬元、精神慰撫金80萬元之損害，共計233萬5000元；
    丁○○則受有扶養費100萬元、精神慰撫金80萬元之損害，共
    計180萬元。
　㈤又按損害之發生或擴大，被害人與有過失者，法院得減輕賠
    償金額，或免除之，民法第217條第1項規定甚明。此項規定
    之目的，在謀求加害人與被害人間之公平，故在裁判上法院
    得以職權減輕或免除之（最高法院85年度台上字第1756號判
    例意旨參照）。經查：
　⒈乙○○違反前開規定，致發生系爭事件，固有過失；然新生醫專就上訴人主張孟生在校期間疑似遭受霸凌事件發生時，均曾進行相關處置（如附表「校方處置」欄所示），僅未通報權責單位，而丁○○於校方詢問是否進行疑似霸凌程序處理時，表示不願通報，並多次向校方反應孟生情況好轉，丁○○於107年7月13日更主動向諮商中心表示孟生之狀況穩定（見原審卷二第88頁），業經證人李彥證到庭證述明確（見本院卷第363頁），嗣於系爭事件發生後，上訴人始提出孟生在校期間，有疑似遭受霸凌情形（見調字卷第59頁）；且孟生試圖輕生2次後，於107年6月15日前往診所診治，已診斷其罹患「重鬱症」，醫囑載明：「高度自殺危險性；建議持續關懷，預防自殺；建議轉班」等語（見調字卷第43頁），心理綜合評估報告之總結與建議，亦載有：「目前仍持續有明顯自殺意念，須持續關注追蹤」、「因個案暑假期間長時間在家，且目前自殺意念仍存，建議家長不要讓個案單獨在家」等語（見調字卷第47頁），然丁○○因孟生服用藥物將影響讀書狀況，直至同年7月中旬始讓孟生用藥（見原審卷二第88頁），致孟生未能及時治療，於暑假期間（見本院卷第220頁），孟生因未到校，長時間居家獨處，其自殺意念仍存，本應提高警覺，以避免損害發生，然甲○○自陳孟生祖母於107年6月25日過世，覺得有影響到孟生情緒等語（見相驗卷第9頁），顯已察覺孟生狀況不佳，上訴人仍疏於注意照料，未讓孟生服藥，亦未為其積極尋求專業診治，致發生系爭事件，自與有過失。
　⒉本院審酌新生醫專雖未通報與有效遏止校園霸凌行為，然仍
    積極對孟生採取輔導措施，且孟生經輔導後，於107年6月1
    日表示自己狀態越來越好（附表編號4.4），同年月9日開始
    準備期末考試與補交作業（附表編號4.5），情況似已逐漸
    穩定。但孟生於000年0月00日情況卻急劇惡化，於家中自殺
    未果（附表編號5），新生醫專於翌日查知上情主動致電丁○
    ○，丁○○於當日偕同孟生前往診所診治，經診斷已有高度自
    殺危險，醫師建議持續關注預防自殺，並建議轉班（附表編
    號6），新生醫專亦建議讓孟生休學（附表編號7.2），惟上
    訴人仍堅持在孟生有高度自殺危險的狀況下，讓孟生參加期
    末考，且為免影響考試未讓孟生服藥，而新生醫專則提醒並
    建議上訴人應讓孟生服藥（附表編號9）。又欣悅診所於107
    年6月27日出具之評估報告，已載明暑假期間因孟生仍有自
    殺意念，不要讓孟生單獨在家（見調字卷第47頁），惟上訴
    人在孟生面臨期末考試後可能被退學之強烈壓力（見調字卷
    第47頁），無法於暑假期間陪伴孟生的狀況下，不送孟生住
    院治療，苟上訴人能送孟生住院治療，或被上訴人按時通報
    由主管機關介入協助，或可防免孟生自殺之結果。綜上各情
    ，因認上訴人就系爭事件之發生，更有防範之義務及可能，
    其未盡注意義務，應負80%之與有過失責任，即被上訴人應
    負20%之賠償義務。故被上訴人應連帶賠償之金額，就甲○○
    、丁○○部分應各減為46萬7000元（233萬5000元×20%＝46萬70
    00元）、36萬元（180萬元×20%＝36萬元）。
六、從而，上訴人依侵權行為法則，請求連帶給付甲○○46萬7000
    元、丁○○36萬元，及均自聲請調解狀繕本送達翌日即108年3
    月20日（見調字卷第95、97頁）起至清償日止，按年息5%計
    算之利息，即屬正當，應予准許；逾此部分之請求，非屬正
    當，不應准許。原審就上開應准許部分，為上訴人敗訴之判
    決，尚有未洽，上訴論旨指摘原判決此部分不當，求予廢棄
    改判，為有理由，爰由本院廢棄改判如主文第2項所示。至
    上訴人之請求不應准許部分，原審為上訴人敗訴之判決，理
    由雖有不同，惟結論並無二致，仍應予維持。上訴意旨指摘
    原判決此部分不當，求予廢棄改判，為無理由，應駁回此部
    分之上訴。
七、本件事證已臻明確，兩造其餘攻擊防禦方法及未經援用之證
    據，經核與判決之結果不生影響，爰不逐一論述，附此敘明
    。　　
八、據上論結，本件上訴為一部有理由，一部無理由，判決如主
    文。　
中　　華　　民　　國　　111 　年　　10　　月　　25　　日
                  民事第十庭    
                      審判長法  官  何君豪
                            法  官  高明德
                            法  官  邱靜琪
正本係照原本作成。
被上訴人不得上訴。
上訴人合併上訴利益額逾新臺幣150萬元，如不服本判決，應於
收受送達後20日內向本院提出上訴書狀，其未表明上訴理由者，
應於提出上訴後20日內向本院補提理由書狀（均須按他造當事人
之人數附繕本）上訴時應提出委任律師或具有律師資格之人之委
任狀；委任有律師資格者，另應附具律師資格證書及釋明委任人
與受任人有民事訴訟法第466 條之1第1項但書或第2項所定關係
之釋明文書影本。如委任律師提起上訴者，應一併繳納上訴審裁
判費。
中　　華　　民　　國　　111 　年　　10　　月　　25　　日

                            書記官  張淨卿